【裁判字號】    92,保險上易,1
【裁判日期】    920829
【裁判案由】    給付保險金
【裁判全文】
臺灣高等法院高雄分院民事判決  九十二年度保險上易字第一號
    上  訴  人  國華產物保險公司
    法定代理人  甲○○
    訴訟代理人  丙○○
    被上 訴 人  乙○○○
    訴訟代理人  丁○○
右當事人間請求給付保險金事件，上訴人對於中華民國九十二年十二月二十日臺灣高
雄地方法院九十一年度保險字第六五號第一審判決提起上訴，被上訴人並為訴之擴張
，本院判決如左：
    主      文
上訴駁回。
上訴人應將新台幣壹佰貳拾萬元，及自民國九十一年九月六日起至清償日止，按週年
利率百分之五計算之利息給付予被上訴人及馬豫龍之全體繼承人。
第二審及擴張之訴訟費用均由上訴人負擔。
    事實及理由
壹、程序方面：
    按第二審訴之變更或追加，非經他造同意，不得為之，但擴張應受判決事項之聲
    明者，不在此限，民事訴訟法第四百四十六條第一項、第二百五十五條第一項第
    三款分別定有明文。本件被上訴人起訴請求上訴人向其給付強制汽車保險金，而
    於本院則追加為請求上訴人向其及馬豫龍之全體繼承人為給付，僅為訴之聲明之
    擴張，依上開規定，自應准許，合先敘明。
貳、實體方面：
一、被上訴人主張：訴外人周啟賢於民國八十九年九月四日十六時五分，駕駛車牌號
    碼Ｅ四－三五三二號自用小貨車，行駛於高雄縣鳳山市○○○路由屏東往鳳山方
    向，至該路二九○巷口左轉之際，訴外人馬豫龍則騎乘ＦＳＣ－二八九號機車亦
    行駛同上中山東路由鳳山往屏東方向自對向直行行駛而來，見狀煞車竟失控滑倒
    ，經送醫不治死亡，經鑑定結果認馬豫龍駕駛重機車失控滑倒為肇事原因，與周
    啟賢駕駛小貨車左轉未讓直行車先行有因果關係，並認為馬豫龍符合汽機車強制
    責任險無過失理賠之條件可以申請理賠，被上訴人為馬豫龍之繼承人之一，依強
    制汽車責任保險法第十條規定為死亡給付之受益人，自得依同法第二十八條規定
    ，請求上訴人將保險金新台幣（下同）一百四十萬元，及自起訴狀繕本送達翌曰
    起至清償日止，按年息百分之五計算之利息給付予被上訴人及全體繼承人，並願
    供擔保，請准宣告假執行。原審判決上訴人應給付被上訴人一百二十萬元本息，
    及該部分假執行之宣告，上訴人就敗訴部分提起上訴，被上訴人答辯聲明：上訴
    駁回。（至原審駁回被上訴人二十萬元本息部分，則未據聲明不服，業已確定。
    ）
二、上訴人則以：本件交通事故馬豫龍騎乘機車人車倒地死亡，其駕駛機車操縱失控
    原因，或係因見周啟賢在交叉路口左轉彎而煞車閃避所致，亦可能係為閃避內側
    快車道與中間快車道上之車輛而操控不當，或因天雨路滑失速等其他原因所致，
    並無證據證明係見周啟賢之自用小貨車正完成左轉彎行為所致。故本件應屬僅涉
    及一輛汽車之交通事故，依強制汽車責任保險法施行細則第三條規定，馬豫龍並
    非強制汽車責任保險法所稱受害人，被上訴人自無強制汽車責任保險法第二十八
    條所定之請求權等語，資為抗辯。於本院聲明：(一)原判決不利部分廢棄。(二)右廢
    棄部分，被上訴人在第一審之訴駁回。
三、被上訴人主張馬豫龍於八十九年九月四日十六時五分，騎乘ＦＳＣ－二八九號機
    車，行駛於高雄縣鳳山市○○○路由鳳山往屏東方向直行，因機車失控因而倒地
    送醫不治死亡之事實，為上訴人所不爭執，應堪信為真實，惟被上訴人主張係周
    啟賢駕駛車牌號碼Ｅ四－三五三二號自用小貨車，行駛於高雄縣鳳山市○○○路
    由屏東往鳳山方向，至該路二九○巷口左轉之際，致對向行駛之馬豫龍因而煞車
    失控滑倒，致發生本件事故之情，則為上訴人所否認，並以前揭情詞置辯，是本
    件爭執要點為：(一)本件車禍如何發生？(二)馬豫龍是否屬於強制汽車責任險第九條
    第二項所稱因汽車交通事故致死亡之受害人？(三)被上訴人得否基於馬豫龍繼承人
    之身分請求上訴人給付保險金？爰分述如後。
四、經查：
  (一)本院調取本院九十一年度交上訴字第三六號周啟賢業務過失致死刑事案件全卷核
    閱，本件車禍係發生在中山東路與該路二九○巷之有行車管制號誌之丁字路口，
    車禍發生前，周啟賢駕駛車牌號碼Ｅ四－三五三二號自用小貨車（原牌照號碼為
    ＷＱ─三二五九號，嗣換發為Ｅ四－三五三二號，有行車執照影本附於刑事警卷
    可稽，汽車強制責任保險要保書已載明為Ｅ四－三五三二號）自用小貨車，沿高
    雄縣鳳山市○○○路，由屏東往鳳山方向東向西行駛至上開交岔路口欲左轉往南
    行駛，馬豫龍騎乘車牌ＦＳＣ─二八九號跑車型重機車，沿同路由鳳山往屏東方
    向西向東直行之事實，為兩造所是認。而車禍發生後，周啟賢所駕駛之大貨車停
    在中山東路二九○巷巷口，馬豫龍所騎乘之機車係車頭朝南左倒在中山東路東向
    （即往屏東方向）之中間快車道上，機車後方之中間快車道上遺有四十五公尺長
    之機車刮地痕，且該機車刮痕起點在中山東路東向中間快車道偏內側快車道上，
    距離上開路口西方之行車管制號誌燈有十五點三公尺，即該機車刮痕起點距離上
    開交岔路口約十五點三公尺，且當時下雨，天色昏暗，路面潮濕，現場未發現任
    何煞車痕，此有警製道路交通事故調查報告表、肇事現場照片附於刑事案件相驗
    卷可稽。而周啟賢於刑事案件原審調查時亦供稱：我到了中山東路與二九○巷之
    路口時要左轉，在我要進巷子前我聽到我左後方有機車滑倒，我下車看到機車倒
    在我車子右後方等語（刑事案件原審卷第一四、一五頁），由上開車輛相關位置
    及周啟賢所述研判，足見馬豫龍在路面潮濕之雨日，騎乘上開機車沿中山東路中
    間快車道偏內側快車道行至距離上開交岔路口西方行車管制號誌前十五˙三公尺
    處，未進入上開交岔路口前，即已發現周啟賢駕駛之小貨車正在左轉，馬豫龍因
    而採取煞避措施，因操縱失控致機車倒地並往東刮滑四十五公尺，至為明顯。
  (二)按因汽車交通事故致受害人體傷、殘廢或死亡者，加害人不論有無過失，在相當
    於本法規定之保險金額範圍內，受害人均得請求保險賠償給付，強制汽車責任保
    險法第五條定有明文。又強制汽車責任保險屬政策性保險，其目的在經由法律強
    制汽車所有人投保責任保險，被保險汽車肇事致受害人遭受損害，被保險人受賠
    償請求時，保險人負賠償及給付保險金予受害人之責，使汽車交通事故受害人之
    損失獲得迅速之基本補償，實現道路交通管理政策，維護道路交通安全與秩序，
    保障行人之安全與權益。由前揭立法意旨可知本保險之性質為責任保險；故該法
    施行細則第三條第二項規定汽車交通事故僅涉及一輛汽車者（例如自行碰撞樹木
    、橋墩或滑倒等），因並無對造汽車責任問題，因此受害人不包括該汽車之駕駛
    人等情，有財政部保險司九十一年十一月四日台保（七）第○九一○七一○六二
    五號函可按（原審保險字卷第一八、一九頁）。上訴人雖以：本件交通事故馬豫
    龍騎乘機車人車倒地死亡，其駕駛機車操縱失控原因，或係因見周啟賢在交叉路
    口左轉彎而煞車閃避所致，亦可能係為閃避內側快車道與中間快車道上之車輛而
    操控不當，或因天雨路滑失速等其他原因所致，並無證據證明係見周啟賢之自用
    小貨車正完成左轉彎行為所致云云。惟本件周啟賢固於直行之馬豫龍機車距離該
    交叉路口尚有十五點三公尺之相當距離時，即先行左轉，而對於不可知之馬豫龍
    自行操控失當而倒地滑行一事，並無預防之義務，應認周啟賢就本件車禍之發生
    並無過失，且為被上訴人於本院表示不爭執（本院卷第六八頁），然依警製道路
    交通事故調查報告表所示，車禍發生時，周啟賢之自用小貨車既甫行駛至肇事路
    口左轉入二九○巷口，而馬豫龍之機車刮地痕未進入路口，倒地位置過岔路口，
    則馬豫龍駕駛機車失控滑倒，顯與周啟賢之轉彎行為有關，上訴人所辯馬豫龍可
    能係為閃避內側快車道與中間快車道上之車輛而操控不當，或因天雨路滑失速等
    其他原因所致，與周啟賢無關云云，自不足採。從而，本件車禍確因馬豫龍騎乘
    機車因見周啟賢之自用小貨車正完成左轉彎行為，因天雨路滑加上速度過快，煞
    避不及因而人車倒地死亡，周啟賢對於本件車禍之發生雖無過失，然馬豫龍仍合
    於前揭法條規定所謂因汽車交通事故致死亡之受害人。
  (三)再按死亡給付之受益人，為受害人之繼承人；被保險汽車發生汽車交通事故時，
    受益人得在本法規定之保險金額範圍內，直接向保險人請求給付保險金，強制汽
    車責任保險法第十條第二款前段、第二十八條分別定有明文。又依民法第二百九
    十三條第一項之規定，固無須債權人全體共同請求給付，但各債權人僅得請求向
    其全體為給付，債務人亦僅得向債權人全體為給付，最高法院三十年上字第一六
    ○號判例足資參考。本件馬豫龍既為強制汽車保險法所定因汽車交通事故致死亡
    之受害人，其於八十九年九月二日死亡，其繼承人僅有其父馬凌閣、其母即被上
    訴人二人，惟嗣後其父馬凌閣亦於九十一年七月十一日死亡，而馬凌閣之繼承人
    則有馬凌閣之妻即被上訴人、馬凌閣之子馬豫輝、馬豫明、馬豫屏，此經被上訴
    人陳稱在卷（本院卷第六八頁），並有其戶籍謄本可稽（本院卷第四二、四三、
    七○至七二頁），則馬凌閣之妻即被上訴人、馬凌閣之子馬豫輝、馬豫明、馬豫
    屏，亦輾轉繼承馬豫龍本件保險金債權甚明。是以被上訴人及馬豫輝、馬豫明、
    馬豫屏目前均為馬豫龍之繼承人，依上開規定，均為受益人，且本件債權尚未分
    割，為不可分之債權，則依上述判例意旨，被上訴人請求上訴人向全體繼承人為
    給付，即為有據。另本件依上訴人所提出為被上訴人所不爭之牌照號碼Ｅ四－三
    五三二號強制責任保險要保書所載（原審保險字卷第二六頁），如因肇事而致死
    亡，其保險金額為一百二十萬元，是被上訴人請求上訴人將一百二十萬元及自起
    訴狀繕本送達翌日之九十一年九月六日起至清償日止，按週年利率百分之五計算
    之法定遲延利息，給付予被上訴人及馬豫龍之全體繼承人之範圍，即為有據。
五、綜上所述，被上訴人主張本件車禍馬豫龍為強制汽車責任保險法之受害人為可採
    ，上訴人所辯為無可取。從而，被上訴人本於強制汽車責任保險法第五條、第二
    十八條規定，請求上訴人將一百二十萬元，及自起訴狀繕本送達翌日之九十一年
    九月六日起至清償日止，按週年利率百分之五計算之法定遲延利息，給付予被上
    訴人及馬豫龍之全體繼承人之範圍，為有理由，應予准許。是則原審判命上訴人
    向被上訴人為全數給付，並依兩造之聲請，分別酌定擔保金額准為假執行及免為
    假執行，其理由雖有未合，惟經被上訴人擴張為上訴人應向馬豫龍之全體繼承人
    給付後，其結論即與本院相同。上訴意旨指摘原判決不當，求予廢棄改判，為無
    理由，應駁回其上訴。本件事證已明，兩造其餘主張及攻擊防禦方法，核與判決
    結果無涉，爰不一一贅述。
據上論結，本件上訴為無理由，擴張之訴為有理由，依民事訴訟法第四百四十九條第
二項、第七十八條，判決如主文。
中      華      民      國    九十二    年      八      月    二十九    日
                                      臺灣高等法院高雄分院民事第一庭
~B1審判長法官  黃金石
~B2      法官  吳登輝
~B3      法官  魏式璧
右為正本係照原本作成。
不得上訴。
~B法院書記官  唐奇燕
中      華      民      國    九十二    年      八      月    二十九    日


司法院資訊處製作；財團法人民間司法改革基金會備份。
